臺灣高等法院民事判決　　　　　　　　93年度上易字第1009號
上　訴　人　甲○○
　　　　　　乙○○
被　上訴人　台灣省石門農田水利會
法定代理人　尤碧海
訴訟代理人　卓聖圍律師
上列當事人間請求拆屋還地等事件，上訴人對於中華民國93年7
月23日臺灣桃園地方法院92年度訴字第1868號第一審判決提起上
訴，經本院於中華民國94年4月12日言詞辯論終結，判決如下：
    主  文
上訴駁回。
第二審訴訟費用由上訴人甲○○負擔十分之四，餘由上訴人乙○
○負擔十分之六。
    事實及理由
一、被上訴人主張：坐落桃園縣八德市○○段第338地號土地（
    下稱系爭338地號土地）為被上訴人所有之水利用地，同段
    第337地號土地（下稱系爭337地號土地，與系爭338地號土
    地合稱為系爭土地）為被上訴人與訴外人洪茶花等34人共有
    ，被上訴人應有部分為5/9，係被上訴人依法占有管理使用
    之水利用地。詎上訴人均無合法權源，上訴人甲○○在系爭
    338地號土地上如原判決附圖一所示Ａ部分及系爭337地號土
    地上如原判決附圖二所示Ａ部分，搭建門牌號碼為桃園縣八
    德市○○路1003號之房屋（下稱系爭1003號房屋）；上訴人
    乙○○則在系爭338地號土地上如原判決附圖一所示Ｂ部分
    及系爭337地號土地上如原判決附圖二所示Ｂ部分，搭建門
    牌號碼為桃園縣八德市○○路1003-1號房屋（下稱系爭
    1003-1號房屋），經被上訴人請求除去上開地上物並返還土
    地，迄仍置之不理，爰依民法第767條及第821規定，請求上
    訴人分別將其所有上開房屋拆除，將系爭338地號土地返還
    予被上訴人，將系爭337地號土地返還予被上訴人及其他共
    有人。又無權占有他人之土地，依社會通常觀念，可獲得相
    當於租金之利益，是被上訴人亦得依不當得利及侵權行為之
    法律關係，就上訴人分別占用系爭338地號土地之面積，依
    土地法第105條準用同法第97條規定，以該土地申報價總額
    年息10%計算，請求上訴人甲○○自92年9月20日起按月給付
    被上訴人646元，請求上訴人乙○○自92年7月15日起按月給
    付被上訴人797元，均至上訴人返還系爭338地號土地之日止
    等語（參見原審卷第48、121、122頁）。上訴人則以：上訴
    人甲○○、乙○○分別於68、70年間向前手買受系爭1003號
    房屋及1003-1號房屋所坐落之土地使用權，而各該前手於出
    賣前本於行使地上權之意思占用系爭土地30餘年，上訴人亦
    本於行使地上權之意思向其前手分別買受系爭房地，迄今均
    已逾二十年，被上訴人從無異議，故被上訴人本於民法第
    767條請求上訴人拆屋還地，有違誠信原則而有權利濫用原
    則之適用，故被上訴人之本訴請求為無理由等語，資為抗辯
    。並提起反訴主張：系爭土地早於50餘年前即非供水利之用
    ，已廢止公用關係，目前亦無溝渠或供灌溉用之水利設施，
    顯非排水溝間堤防用地，故得為時效取得之標的。而上訴人
    本於行使地上權之意思占用系爭土地已逾50年，依法有就系
    爭土地申請地上權之權利，爰請求確認：上訴人甲○○就系
    爭338地號土地如原判決附圖一所示Ａ部分及系爭337地號土
    地如原判決附圖二所示Ａ部份土地有申請地上權之權利；上
    訴人乙○○就系爭338地號土地如原判決附圖一所示Ｂ部分
    及系爭337地號土地上如原判決附圖二所示Ｂ部分土地有申
    請地上權之權利等語。原審就本訴部分為被上訴人一部勝訴
    、一部敗訴之判決，判命：(一)上訴人甲○○應將系爭338地
    號土地如原判決附圖一所示Ａ部分之地上物拆除，將土地返
    還被上訴人，並自92年9月20日起至返還土地之日止，按月
    給付被上訴人323元。(二)上訴人甲○○應將系爭337地號土地
    如原判決附圖二所示Ａ部分之地上物拆除，並將土地返還予
    被上訴人及其餘共有人。(三)上訴人乙○○應將系爭338地號
    土地如原判決附圖一所示Ｂ部分土地之地上物拆除，將土地
    返還被上訴人。並自92年7月15日起至返還土地之日止，按
    月給付被上訴人399元。(四)上訴人乙○○應將系爭337地號土
    地如原判決附圖二所示Ｂ部分土地之地上物拆除，並將土地
    返還被上訴人及其餘共有人。原審就上訴人反訴部分則為上
    訴人敗訴之判決。上訴人就其敗訴部分不服，提起上訴，聲
    明：(一)原判決不利於上訴人部分廢棄。(二)被上訴人在第一審
    之訴及假執行之聲請均駁回。(三)確認上訴人甲○○就如原判
    決附圖一、二所示Ａ部分土地有申請地上權之權利。(四)確認
    上訴人乙○○就如原判決附圖一、二所示Ｂ部分土地有申請
    地上權之權利。被上訴人就其敗訴部分未提起上訴，對於上
    訴人之上訴則聲明駁回上訴。
二、被上訴人主張系爭338地號土地為被上訴人所有之水利用地
    ，系爭337地號土地為被上訴人與訴外人洪茶花、林宋美玉
    、吳銀雄、陳麟祥、吳樂群、吳樂昇、鄭陳月嬌、呂玉霞、
    李素貞、李仁松、李秋雄、李信助、李訓鐘、余李麗星、廖
    學喜、廖學銘、廖學智、蔣廖月、李尹、謝李毛、歐李眉、
    謝銘環、呂謝幼密、吳謝寶桂、謝秋露、林謝麗卿、謝金陵
    、呂正吉、羅呂姬鳳、李文隆、游有貴、李後成、李茂旺等
    34人共有，被上訴人應有部分為5/9。上訴人甲○○於系爭
    338地號土地上如原判決附圖一所示Ａ部分及系爭337地號土
    地如原判決附圖二所示Ａ部分土地建有系爭1003號房屋；而
    上訴人乙○○於系爭338地號土地如原判決附圖一所示Ｂ部
    分及系爭337地號土地如原判決附圖二所示Ｂ部分建有系爭
    1003-1號房屋，均係未辦保存登記建物等情，為上訴人所不
    爭執（見原審卷第27頁，本院卷第49），並有地籍圖謄本、
    土地登記謄本、照片、
    為證（見原審卷第7、9、10至12、29至32、52至60、110至
    111 頁），並經原審履勘現場查明屬實，製有勘驗筆錄，並
    有桃園縣八德地政事務所製作之土地複丈成果圖附卷可稽（
    見原審卷第42至45、103、106、107頁），堪信為真正。
三、被上訴人主張上訴人係無權占有系爭土地，而被上訴人則主
    張其就系爭土地已因時效取得地上權，而得申請地上權登記
    之權利，故非無權占有等語。經查：
  (一)按以行使地上權之意思，20年間和平繼續占有他人之不動產
    者，得請求登記為地上權人，民法第772條準用同法769條定
    有明文。則依此規定，主張時效取得地上權之第一要件須以
    行使地上權之意思而占有他人之土地為要件，若依其所由發
    生占有事實之性質，無行使地上權之意思者，非有變為以行
    使地上權之意思而占有之情事，其取得時效不能開始進行（
    最高法院64年台上字第2552號判例意旨參照）。又水利用地
    (排水溝間堤防用地)，依法免於為所有權之編號登記，占有
    人無從因時效之完成而取得及請求登記其地上權（最高法院
    65年台上字第2558號判例意旨參照）。
  (二)上訴人甲○○主張其自69年間即居住於系爭1003號房屋之事
    實，並提出
    、房屋稅籍證明書等件為證（見原審卷第79至86頁）；又上
    訴人乙○○主張其自72年間即居住於系爭1003-1號房屋之事
    實，亦提出切結書、不動產買賣契約書、證明書、房屋稅籍
    證明書等件為證（見原審卷第71至75頁），均為被上訴人所
    不爭執，堪信為真正。惟占有人在他人土地上有建築物或其
    他工作物，或本於所有權之意思，或本於行使地上權之意思
    ，或基於使用借貸、租賃或其他法律關係，或僅為單純無權
    占有，其原因不一而足，是尚不能僅憑占有人在他人土地上
    有建築物或其他工作物之客觀事實，即認占有人主觀上係基
    於行使地上權之意思而占有。是依上開說明及民事訴訟法第
    277條規定，自應由主張係以行使地上權意思而占有系爭土
    地之上訴人，就此事實負舉證責任。
  (三)查依上訴人甲○○與訴外人李詩棠於68年10月2日所訂上開
    不動產買賣契約，其上載明：「第一條：不動產標示：八德
    鄉○○段壹捌參玖之陸地號內持分參拾坪．．．售於乙方，
    同時乙方（即李詩棠）取得共有權。乙方自願將前開不動產
    共有權．．．讓與甲方．．．第五條：本約不動產確係乙方
    所有，乙方保證產權清楚．．．」（見原審卷第84頁）。嗣
    於69年2月2日與訴外人黃進榮、林國棟訂立不動產買賣契約
    ，亦載明：「一乙方（即黃進榮、林國棟）願將其所有後列
    不動產出賣與甲方（即上訴人甲○○）．．．二不動產標示
    ：八德鄉○○段壹捌參玖之陸地號內抽出約參拾坪旱地全部
    （以分割結果面積為準）所有權、使用權一切全部．．十一特
    約事項：．．．(二)本買賣標的土地所有權人李詩棠已亡，是
    故雙方同意俟繼承登記完畢壹拾天內會同辦理產權移轉登記
    手續。(三)產權移轉登記乙方保證以整筆為準．．．」（見原
    審卷第82、83頁）。又上訴人乙○○於70 年6月26日與訴外
    人邱源開所訂上開不動產買賣契約亦載明：「一乙方（即邱
    源開）願將其所有後列不動產出賣與甲方（即上訴人乙○○
    ）．．．二不動產標示：八德鄉○○段壹捌參玖之陸地號內
    割出約參拾坪土地壹筆全部（以分割結果面積為準），以上
    包括所有權及使用權一切全部．．十一特約事項：．．．(二)本
    買賣標的土地所有權人李詩棠已亡，是故雙方同意俟繼承登
    記完畢壹拾天內會同辦理產權移轉登記手續。(三)產權移轉登
    記乙方保證以整筆為準．．．」（見爭原審卷第72、73 頁
    ）。則依上開契約約定，可見上訴人之前手係以系爭土地所
    有權人之地位自居，而將系爭土地所有權出賣予上訴人，是
    依一般經驗法則，上訴人及其前手顯均係基於所有權人之意
    思而占有使用系爭土地，故上訴人主張其前手係本於行使地
    上權之意思占有系爭土地，並將該土地使用權出售予上訴人
    云云，顯非事實。則上訴人既非本於行使地上權之意思占有
    使用系爭土地，依前揭說明，自不合於因時效取得系爭土地
    地上權之要件。
  (四)被上訴人主張系爭土地之使用類別為水利用地，且位於桃園
    大圳小大湳分渠輪流灌溉區域範圍內之事實，並提出土地登
    記謄本、桃園大圳小大湳分渠輪流灌溉區域圖為證（見原審
    卷第9、52頁，本院卷第38王41、51至56頁），堪信為事實
    。又上訴人主張系爭土地目前並無供水利之用，亦無溝渠或
    供灌溉用之水利設施等情縱屬實在，然並不因此而使系爭土
    地之使用類別當然發生變動。則系爭土地既為水利用地，依
    上開說明，其占有人即上訴人自不得主張因時效而取得系爭
    土地之地上權。
  (五)依54年6月16日公布之大法官會議釋字第107號解釋，已登記
    不動產所有人之回復請求權，無民法第125條消滅時效規定
    之適用。查上訴人於原審主張其前手係本於行使地上權之意
    思占有系爭土地（見原審卷第117頁），嗣於本院審理中復
    改稱其前手均係本於所有權之意思占有使用系爭土地（見本
    院卷第26-1頁），其先後所為主張不一，已難信為真正。又
    上訴人甲○○係自69年間起居住於系爭1003號房屋，上訴人
    乙○○係自72年間起居住於系爭1003-1號房屋，已於前述，
    則彼等開始占有系爭土地時，上開大法官會議解釋已公布，
    自有該解釋之適用。是上訴人主張被上訴人基於土地所有權
    之回復請求權已逾15年消滅時效，其本件請求為無理由云云
    ，於法自有未合，並不足取。
  (六)按權利之行使，不得違反公共利益，或以損害他人為主要目
    的；行使權利，履行義務，應依誠實及信用方法，民法第
    148條固定有明文。查系爭338地號土地登記為被上訴人所有
    ，系爭337地號土地則為被上訴人與訴外人洪茶花等人共有
    ，又系爭土地均為水利用地，且位於桃園大圳小大湳分渠輪
    流灌溉區域範圍內，均於前述。又被上訴人陳明其所有之土
    地散布於台北縣、桃園縣、新竹縣等地，早期土地管理並不
    完善，然因稅捐機關近來開始就被上訴人所有之土地課徵稅
    捐，因而發現系爭土地被占有。又水利地與公益有關，故系
    爭土地雖一段時間未供水利使用，但系爭土地旁仍有溜地，
    系爭房屋屋前仍有渠道，隨時可能擴建渠道等語（見本院卷
    第36、49頁），並提出桃園縣政府稅捐稽徵處函為憑（見本
    院卷第50頁）。可見被上訴人係基於公益之目的，請求上訴
    人將系爭房屋拆除後返還系爭土地，以利依其原定用途使用
    ，故尚難認被上訴人有何違反誠信原則、公共利益，或係以
    損害上訴人為目的而為本件請求，是上訴人主張被上訴人本
    件請求係權利濫用云云，亦不足採。
  (七)查系爭1003號房屋為上訴人甲○○所建造，系爭1003-1號房
    屋為上訴人乙○○所建造之事實，業據上訴人自認在卷（見
    本院卷第48、49頁），而上訴人占有使用系爭土地並無正當
    權源，亦如前述，從而，被上訴人依所有權及共有權之法律
    關係，請求上訴人分別將其所有坐落系爭土地之上開房屋拆
    除，將系爭338地號土地返還被上訴人，將系爭337地號土地
    返還予被上訴人及其他共有人，於法有據，應予准許。
四、就被上訴人請求上訴人返還不當得利部分：
  (一)按無法律上原因而受利益，致他人受損害者，應返還其利益
    ，民法第179條定有明文。又依社會通常觀念，無權占有使
    用他人所有之土地，可能獲得相當於租金之利益，是被上訴
    人依不當得利之法律關係，請求上訴人各就所占用系爭338
    地號土地面積範圍內返還相當於租金之不當得利，自屬有據
    。又被上訴人雖於92年8月27日發函請求上訴人甲○○及訴
    外人黃福順應於92年9月20日前將占用桃園縣八德市○○段
    第84、340地號土地回復原狀，此有該函在卷可稽（見原審
    卷第13、14頁），惟此催告函並未針對上訴人所占用之系爭
    土地而為催告，故本件不受該催告函之拘束。又依民法第
    126規定，被上訴人原得自本件起訴狀繕本送達上訴人之日
    起溯及5年請求上訴人給付損害金，而被上訴人於本件僅請
    求上訴人甲○○自92年9月20日起，上訴人乙○○自92年7月
    15日起，均至返還系爭338地號土地時止，分別返還不當得
    利，自無不合，應予准許。
  (二)查系爭1003號、1003-1號房屋位於桃園縣八德市○○路上，
    而該興豐路為四線道馬路，左右各通向同市○○路及台北縣
    鶯歌鎮，對面為空軍防砲警衛司令部及國防大學工地，同側
    有一排建物，有若干住宅及商業活動，往來人車尚屬頻繁等
    情，業經原審履勘現場查明無訛，並有勘驗筆錄在卷可稽（
    見原審卷第42、43頁），爰斟酌系爭土地之地理位置、鄰近
    地區繁榮程度及土地利用情形等情狀，認依系爭土地申報地
    價年息5%計算上訴人所受相當於租金之不當得利為適當。
  (三)查上訴人甲○○占有系爭338地號土地面積為38.79平方公尺
    ，上訴人乙○○占有系爭338地號土地面積為47.87平方公尺
    ，此有上開土地複丈成果圖在卷可稽，又依系爭338地號土
    地89年7月申報地價為每平方公尺2千元，依年息5%計算，上
    訴人甲○○每月所得相當於租金之不當得利應為323元（
    2000 ×38.79×5％÷12＝323元，小數點以下四捨五入），
    上訴人乙○○每月所得相當於租金之不當得利應為399元（
    2000 ×47.87×5％÷12＝399元，小數點以下四捨五入）。
    是被上訴人於此範圍內請求上訴人返還不當得利，為有理由
    。
五、就上訴人反訴請求部分：上訴人主張其就系爭土地已因時效
    取得地上權，而有得申請地上權登記權利之事實，並不可採
    ，已於前述（詳見上述三、(一)至(四)所載），是其提起反訴分
    別請求確認就所占有之系爭土地有申請地上權登記之權利，
    即屬無據，不應准許。
六、綜上所述，被上訴人提起本訴請求上訴人甲○○將坐落系爭
    土地上之系爭1003號房屋拆除，將系爭338地號土地返還予
    被上訴人，將系爭337地號土地返還予被上訴人及其他共有
    人，並自92年9月20日起至返還系爭338地號土地之日止，按
    月給付被上訴人323元；請求上訴人乙○○將坐落系爭土地
    上之系爭1003-1號房屋拆除，將系爭338地號土地返還予被
    上訴人，將系爭337地號土地返還予被上訴人及其他共有人
    ，並自92年7月15日起至返還系爭338地號土地之日止，按月
    給付被上訴人399元，為有理由，應予准許；其逾此範圍之
    請求為無理由，不應准許。又上訴人反訴請求確認其就所占
    有之系爭土地部分有申請地上權登記之權利，為無理由，應
    予駁回。原審就上開被上訴人應准許部分及反訴部分均為上
    訴人敗訴之判決，核無違誤，上訴意旨指摘原判決此部分為
    不當，求予廢棄改判，為無理由，應予駁回。
七、據上論結，本件上訴為無理由，依民事訴訟法第449條第1項
    、第78條、第85條第1項後段，判決如主文。
中　　華　　民　　國　　94　　年　　4 　　月　　26　　日
　　　　　　　　　民事第四庭審判長法　官  張劍男
　　　　　　　　　　　　　        法　官  蔡芳齡
　　　　　　　　　　　　　　　　  法　官  彭昭芬
正本係照原本作成。
不得上訴。
中　　華　　民　　國　　94　　年　　4 　　月　　27　　日
　　　　　　　　　　　　　　　　　書記官  丁華平
